臺灣高等法院民事判決　　　　　　　　　 96年度上字第258號
上　訴　人　乙○○
訴訟代理人　甲○○律師
複 代 理人　林廷隆律師
　　　　　　林雅儒律師
被　上訴人　丁○○
　　　　　　己○○
上列當事人間請求返還價金事件，上訴人對於中華民國95年12月
29日臺灣台北地方法院95年度訴字第8835號第一審判決提起上訴
，本院於96年10月9日言詞辯論終結，判決如下：
    主  文
原判決關於駁回上訴人後開第二項之訴部分，及該部分假執行之
聲請，與訴訟費用之裁判均廢棄。
被上訴人己○○應給付上訴人新台幣貳佰柒拾陸萬壹仟參佰元，
及自民國九十五年八月十五日起至清償日止，按週年利率百分之
五計算之利息。
其餘上訴駁回。
第一、二審訴訟費用由被上訴人己○○負擔十分之六，餘由上訴
人負擔。
本判決所命給付，於上訴人以新台幣玖拾貳萬元供擔保後，得假
執行；但被上訴人己○○如預供擔保新台幣貳佰柒拾陸萬壹仟參
佰元，得免為假執行。
    事實及理由
一、上訴人起訴主張：
  (一)被上訴人丁○○與己○○係父女關係，民國（下同）94年3
    月間，丁○○以己○○有在操作買賣股票且獲利頗豐，而邀
    請伊參加投資股票買賣。伊基於股票操作之風險考量及丁○
    ○較有財力可作擔保，乃要求以丁○○應為伊之契約相對人
    ，而伊前後共計交付丁○○新台幣（下同）3,191,300元，
    亦即94年3月24日匯款321,000元、94年7月14日匯款2,800,
    000元，及另交付現金兩次各70,300元及391,300元，合計共
    3,191,300元。嗣於95年1月20日之後某日，被上訴人己○○
    傳真乙份股票買賣進出明細表予伊，表示股票已全部賣出獲
    利了結，總計獲有利潤499,327元（計算式為：13,200+10,
    000+16,200+11,000+1,000+20,000+2,200+1,500+16,000+4,
    100+130,000+11,700+18,400+1,500+4,550+11,050+14,280
    +1,500+100,000+3,920+11,550+1,260+78,900+4,042+11,
    475=499,327），並交付其中43萬元予伊。惟於股票全部賣
    出並獲利了結後，被上訴人二人對於伊直接交付丁○○之上
    揭3,191,300元避而不談，履經催告，未獲置理。查伊與被
    上訴人丁○○、己○○之間均成立委任契約法律關係，而被
    上訴人二人於系爭股票全部賣出後仍占有先前伊交付之系爭
    3,191,300元拒不返還，係該當共同侵權行為。而上述依據
    委任契約之法律關係請求返還系爭3,191,300元者，與依據
    侵權行為之法律關係請求賠償系爭3,191,300元者，係請求
    權之競合，為此提起本訴，求為命被上訴人連帶給付3,191,
    300元及自起訴狀繕本送達翌日起算法定遲延利息之判決。
  (二)兩造間存在委任關係之依據：伊係委託被上訴人二人代為操
    作買賣股票。伊之主張有下列證據為證：1.伊直接匯款予被
    上訴人丁○○之匯款回條，2.被上訴人己○○出具傳真予伊
    之股票買賣進出明細（原證二以及原證五之1、2、3、4、5
    、6 、7、8、9），3.被上訴人己○○交付予伊其任職德聯
    證券投顧之名片，4.被上訴人己○○出具傳真予伊之清償系
    爭3,191,300元之還款方案（原證四）。另證人黃輝煌證述
    之事，係94年7月份以後之另件投資案，與本件之委託買賣
    股票之事無關，而且證人黃輝煌明白表示其係「94年7月份
    的時候在敦化北路認識（上訴人）的、、」云云，然而本件
    係於94年3月間兩造即已開始發生（參照原證二、原證五）
    ，故知證人黃輝煌所述內容確與本件無涉。
  (三)被上訴人丁○○及被上訴人己○○有共同侵權行為之依據：
    被上訴人二人有連帶給付系爭3,191,300元價金予伊之義務
    。蓋系爭3,191,300元本金確係被上訴人丁○○收受，被上
    訴人己○○亦就其每期操作買賣股票之情形傳真資料予伊，
    已如前述。則於所有股票全部賣出結清之後，被上訴人二人
    即應依民法第541條第1項之規定將系爭3,191,300元價金返
    還予伊。其次，被上訴人二人明知伊係將系爭3,191,300元
    交付予被上訴人丁○○，而且被上訴人己○○亦有於94年9
    月16日、同年9月26日、同年10月20日、同年12月9日及95年
    1月13日就買賣股票獲利匯款予伊，惟被上訴人二人意圖自
    己不法之所有，訛稱系爭3,191,300元係伊交付予訴外人陳
    育珅，以及系爭款項均由訴外人陳育珅占有而拒不返還云云
    ，則被上訴人二人之行為除了該當侵占刑責以外，亦該當共
    同侵權行為，自應對伊負連帶賠償責任。
二、被上訴人則以下列情詞資為抗辯：
  (一)兩造間並無委任關係存在，被上訴人二人亦無對上訴人為侵
    權行為：被上訴人丁○○僅是將上訴人之投資款項交由其女
    兒己○○，再轉交給訴外人陳育珅，被上訴人丁○○從未對
    上訴人表示欲負擔保責任，被上訴人丁○○與此次返還價金
    事件實無任何關聯。上訴人與被上訴人丁○○係朋友關係，
    而被上訴人己○○係被上訴人丁○○之女兒，被上訴人己○
    ○因委託訴外人陳育珅代為操作股票買賣。上訴人見被上訴
    人己○○獲利頗豐，且陳育珅亦接受其他多人之委託操作股
    票，即委託人皆將資金交由陳育珅，由陳育珅全權處理投資
    股市，有陳育珅之調查筆錄可茲為證，上訴人遂透過與被上
    訴人丁○○之朋友關係與被上訴人己○○接觸，並透過被上
    訴人己○○介紹與陳育珅認識，上訴人便隨即要求陳育珅亦
    能代為操作股票買賣。嗣上訴人遂將投資資金匯入被上訴人
    丁○○銀行帳戶，丁○○再轉給被上訴人己○○，最後己○
    ○再將上訴人之資金全數交由陳育珅進行股票投資買賣，自
    94年3月間至95年1月間獲利了結為止，上訴人持續以此方式
    進行投資，然其後陳育珅因案而被羈押，無法將上訴人之投
    資資金返還。綜上，上訴人實際上係將資金交由陳育珅進行
    股票買賣投資，而被上訴人己○○僅係將上訴人之資金轉交
    予陳育珅，非如上訴人所言係委任被上訴人己○○代為投資
    股市，上訴人事實上認識陳育珅，且係上訴人授意被上訴人
    己○○將資金交由陳育珅操作，上訴人實際委任者應為陳育
    珅，上訴人之投資金額亦全數都由陳育珅掌控，上訴人對被
    上訴人二人要求返還價金，顯有違誤。
  (二)被上訴人丁○○及被上訴人己○○並無共同侵權行為：
    上訴人應向實際之侵權行為人陳育珅為請求而非向僅為轉交
    資金行為之被上訴人，被上訴人並未有任何侵權行為，應無
    按民法第184條之規定對上訴人負損害賠償之責。
  (三)就本件上訴人所交新台幣3,191,300元，被上訴人己○○陳
    述過程如下：
    1.94年3月24日上訴人將款匯到伊父親丁○○帳戶一筆321,
      000元，是因陳育珅同年月曾至台中長榮桂冠酒店召開投
      資說明會後，乙○○認為有利可圖，故匯款投資。
    2.同年6月中旬由公司顧問戊○○交給伊100,000元，說是陳
      育珅要給乙○○的投資獲利，伊以電話告知，乙○○問最
      近有何股票可買，伊答有一支「力特」可投資，故給予
      29,700元、70,300元再回轉交給訴外人陳育珅。
    3.同年7月上旬，乙○○在台北與陳育珅見面後，所談內容
      伊並不了解，即於7月14日匯款至伊父親帳戶2,800,000元
      ，匯款後才以電話告知，要將款項交給陳育珅投資。
    4.陳育珅尚未被羈押前，乙○○投資獲利伊都按時轉匯其復
      華銀行帳戶。95年初陳育珅稱股票未出脫無獲利，致乙○
      ○要求退資，陳育珅稱股票未賣無法退資，即要本人於95
      年1月13日先退一筆430,000元，並訂定退資時間表，之後
      陳育珅被羈押，乙○○時常問及何時退款，並問及陳育珅
      的事，但一切進入司法程序，伊實在無法回答，致乙○○
      提出告訴。
    5.乙○○投資陳育珅期間，伊扮演中間人傳達訊息及轉交資
      金，總計匯款5次及現金計1,029,327元給乙○○。事實上
      本案是劉、陳二人之間投資交易，伊也是受害人，伊資金
      也投資在裡面，為了保障投資人，有關陳育珅案，本人也
      簽署受害者連署書，乙○○要求伊還款，完全沒有道理，
      也與事實不符。
三、本件經依民事訴訟法第463條、第270條之1第1項第3款規定
    ，整理並協議簡化爭點為：
甲、兩造不爭執事項：
  (一)被上訴人己○○於本件發生時，係任職於德聯證券投資顧問
    公司。
　(二)上訴人有於94年3月24日及94年7月14日分別匯款321,000元
    及2,800,000元至被上訴人丁○○帳戶，並於其間某日交付
    現金70,300元，合計交付3,191,300元，被上訴人己○○承
    認收到該3,191,300元。
  (三)被上訴人己○○自94年3月24日以後，有傳真股票買賣進出
    明細表予上訴人，並自認於95年3月6日傳真還款明細表內載
    「請轉交劉董事長瑞欉先生本金3,191,300－430,000＝
    2,761,300；6/30：1,380,650；9/30：1,380,650；12/31：
    168,000」。
  (四)被上訴人己○○有於下列時間匯款予上訴人：94年9月16日
    匯款120,000元，94年9月26日匯款152,400元，94年10月20
    日匯款115,780元，94年12月9日匯款111,147元，95年1月13
    日匯款430,000元。
  (五)本院依上訴人之聲請訊問證人丙○○，並依被上訴人之聲請
    訊問證人戊○○，另依兩造之聲請囑託本院台南分院訊問證
    人陳育珅，兩造對上開證人之證言，除上訴人對證人戊○○
    所證：「投資人都知道投資陳育珅的股票」等語謂並不實在
    外，其餘均不爭執。
乙、兩造爭執之要旨及本院之判斷：
    上訴人主張其與被上訴人二人間成立委任契約，被上訴人二
    人應依民法第541條第1項之規定，將收取之金錢交付上訴人
    ；又被上訴人二人於系爭股票全部賣出後仍占有3,191,300
    元拒不返還，被上訴人二人亦成立侵權行為等語。被上訴人
    二人否認兩造間成立委任契約，且渠等將上訴人之款項均交
    給陳育珅，並無侵占上訴人之款項，並以前揭情詞置辯，故
    本件之主要爭點厥為：(一)兩造間有否成立委任契約？(二)上訴
    人依侵權行為之法律關係請求被告二人連帶賠償，有無理由
    ？茲析述如後：
  (一)爭點一：兩造間有否成立委任契約？
  1.按稱委任者，謂當事人約定，一方委託他方處理事務，他方
    允為處理之契約；又當事人互相表示意思一致者，無論其為
    明示或默示，契約即為成立。民法第528條、第153條第1項
    定有明文。是委任契約之成立，僅須委任人與受任人間雙方
    就委任處理之事務，雙方表示意思一致，契約即為成立，不
    以訂定書面契約為必要。本件上訴人主張其委任被上訴人二
    人代為操作買賣股票。係以：1.伊直接匯款予被上訴人丁○
    ○之匯款回條，2.被上訴人己○○出具傳真予伊之股票買賣
    進出明細（原證二及原證五之1、2、3、4、5、6、7、8、9
    ），3.被上訴人己○○交付予伊其任職德聯證券投顧之名片
    ，4.被上訴人己○○傳真予伊之清償系爭3,191,300元之還
    款方案（原證四）等為其證據方法，惟為被上訴人所否認，
    並以前開情詞及上訴人係委託訴外人陳育珅代為操作買賣股
    票云云，資為抗辯。然查：
    上訴人有於94年3月24日及同年7月14日分別匯款321,000
      元及2,800,000元至被上訴人丁○○銀行帳戶，並交付現
      金70,300元合共3,191,300元，被上訴人己○○並自認收
      受該3,191,300元款項（見前列三、甲兩造不爭執事項(一)
      ），參以被上訴人己○○有於94年3月24日以後多次傳真
      股票買賣進出明細表予上訴人，並於94年9月16日匯120,
      000元、94年9月26日匯152,400元、94年10月20日匯115,
      780元、94年12月9日匯111,147元及95年1月13日匯430,00
      0元予上訴人（見原審卷第5、6頁及第60至69頁與前列三
      、甲兩造不爭執事項(三)），作為買賣股票之獲利及還款，
      且被上訴人己○○並於95年3月6日傳真還款明細表與上訴
      人（見同上卷第39頁及前列三、甲兩造不爭執事項(三)），
      而上開傳真文件上並無被上訴人己○○係代他人為傳遞訊
      息之記載，則斟酌全辯論意旨及上訴人所提上開證據，自
      可認上訴人將上開3,191,300元款項交與被上訴人丁○○
      轉交被上訴人己○○，係委託己○○代為操作買賣股票，
      而己○○確已允諾已處理上訴人所委託之事務即買賣股票
      ，則上訴人與被上訴人己○○間就委託代為操作買賣股票
      之事務，已成立委任關係，甚為明確，是上訴人主張其與
      被上訴人己○○間成立委任關係，自屬可採。
    被上訴人己○○抗辯：伊僅將上訴人投資之款項交訴外人
      陳育珅全權操作買賣股票，上訴人係委託陳育珅，伊僅是
      中間傳達訊息而已云云。並提出陳育珅之刑案調查筆錄影
      本（見原審卷第19至32頁）及台灣台南地方法院檢察署檢
      察官就被告陳育珅等人之起訴書影本（本院卷130頁），
      並聲請訊問證人戊○○等為其證據方法。然查陳育珅之上
      述刑案調查筆錄及檢察官起訴書，僅係敘述陳育珅如何以
      其投顧集團集資，入主並操作上市櫃公司股票及其個人如
      何購買遊艇與豪宅，並無隻字敘及與本件有關之投資買賣
      股票，而陳育珅於本院囑託本院台南分院訊問時供證：「
      、、、乙○○（即上訴人）沒有委託我代為操作買賣股票
      ，就沒有交資金種種的問題，這都是下線他們主導的事情
      。、、己○○（即被上訴人）上面尚有一個幹部，誰找己
      ○○來，我就不清楚、、、我跟他們是間接的關係，因為
      我跟他們中間尚有一層下線，、、」等情（見外放本院台
      南分院96年助字第1號卷第10至12頁），及證人黃輝煌供
      證：「原告（即上訴人）與被告（即被上訴人）資金往來
      我不確切知道，、、我所知道的往來是盛華投信介紹人開
      始的，才知道他們有往來，就是去年94年7月、、、」云
      云（見原審卷第55、56頁），及證人丙○○供證：「、、
      上訴人告訴我說，他投資買賣股票，該股票是由何人操盤
      ，我不知道，但我知道是戊○○的公司，他們如何接洽我
      不知道」；證人戊○○供證：「、、、她（即被上訴人己
      ○○）是德聯證券公司的幹部，德聯公司是買上市、上櫃
      公司的股票，公司是由陳育珅在操盤，、、其投資方式為
      幹部先蒐集隸屬於其部分的投資人資金，每人集資完畢，
      陳育珅的會計吳梅邑再將所有幹部的集資取走，集資來的
      資金，均由吳梅邑拿給陳育珅處理，投資人都知道投資陳
      育坤的股票，、、、投資人和陳育珅間並沒有聯絡，、、
      」云云等情（見本院卷第78至80頁），均不能證明上訴人
      係將款項委託陳育珅操盤，況由陳育珅上開在本院台南分
      院訊問時所證「乙○○沒有委託我代為操作買賣股票，、
      、、我跟他們是間接的關係，因為我跟他們中間尚有一層
      下線」云云，與證人戊○○所證：「己○○是德聯證券公
      司的幹部，、、幹部先蒐集隸屬於其部分的投資人資金，
      、、投資人和陳育珅間並沒有聯絡」云云各情對照觀之，
      足認上訴人與陳育珅並無直接聯絡，被上訴人己○○抗辯
      ，尚不足採。
  2.至上訴人主張其與被上訴人丁○○間亦有委任關係一節，為
    被上訴人丁○○所否認，並抗辯伊僅代轉上訴人投資款項而
    已等語。經查被上訴人丁○○承認上訴人有於94年3月24日
    及94年7月14日分別將款項321,000元及2,800,000元匯入其
    銀行帳戶，然上訴人亦自認其與陳育珅入主之清三公司於94
    年5月23、25日先後成立借貸合約書，由上訴人分別借款各
    250萬元，合計500萬元予清三公司，有上訴人所提借貸合約
    書二件為憑，（見原審卷第58頁背面及第73、75頁）而該二
    筆借款合共500萬元，係經由被上訴人丁○○合作金庫銀行
    之帳戶交付清三公司，業據被上訴人提出合作金庫銀行分戶
    交易明細表在卷可憑（見原審卷第98頁），上訴人對於上開
    500萬元借款係經由被上訴人丁○○之銀行帳戶轉交訴外人
    陳育珅入主之清三公司並不爭執，上訴人既與清三公司成立
    借貸契約，仍以被上訴人丁○○之銀行帳戶供轉帳交付之用
    ，則被上訴人丁○○於將本件上訴人所匯款項轉交被上訴人
    己○○後，並無參與任何行為，上訴人亦未能提出其他任何
    證據證明其與被上訴人丁○○間成立委任契約，是上訴人所
    為該部分主張，尚不足採。
  3.綜上所述，上訴人與被上訴人己○○間有成立委任契約，由
    上訴人委任己○○代為操作買賣股票，但與被上訴人丁○○
    間並無成立委任契約，應堪認定。是上訴人依委任關係，請
    求被上訴人丁○○返還所交付之款項本息，其請求之原因難
    認正當，不應准許。
  (二)爭點二：上訴人依侵權行為之法律關係，請求被上訴人連帶
    賠償，有無理由？
  1.被上訴人己○○部分：上訴人與被上訴人己○○間有成立委
    任契約，由上訴人委任被上訴人己○○買賣股票，已如前述
    ，而上訴人對於同一被告，為同一目的主張數項法律關係（
    委任關係及侵權行為之法律關係）請求法院依其單一之聲明
    而為判決，係屬訴之重疊合併，此時法院以其中一請求為有
    理由而為其勝訴之判決，即毋庸再就其餘部分為判決，是上
    訴人以被上訴人己○○侵權行為而為請求部分，毋庸審究。
  2.被上訴人丁○○部分：被上訴人丁○○就上訴人所匯入其銀
    行帳戶之款項，已全數交與己○○，其帳戶僅供上訴人轉帳
    交付之用，與上訴人間並無成立委任關係，有如前述，則被
    上訴人丁○○自無侵占上訴人因委任而交付之款項之可言，
    上訴人依侵權行為之法律關係，請求被上訴人丁○○與被上
    訴人己○○連帶賠償，自屬無據，不應准許。
四、綜上所述，上訴人與被上訴人己○○間有成立委任關係，由
    上訴人委任被上訴人己○○代為操作買賣股票，而上訴人並
    已交付款項合共3,191,300元與被上訴人己○○，為兩造所
    不爭執，被上訴人己○○並於95年3月6日傳真還款明細表予
    上訴人，該還款明細表內載「請轉交劉董事長瑞欉先生：本
    金3,191,300-430,000＝2,761,300；6/30 1,380,650；9/30
    1,380,650；12/31 168,000」，亦有上訴人所提出上開還款
    明細表在卷可證，並為被上訴人己○○所不爭執（見三、甲
    兩造不爭執事項(二)、(三)），而被上訴人己○○已於95年1月
    13日匯款430,000元與上訴人，亦為上訴人所不爭執（見同
    上不爭執事項(四)，被上訴人己○○匯與上訴人之款項合共
    929,327元，扣除本筆償還款430,000元，餘款499,327元，
    即為上訴人主張(一)之獲利），則被上訴人己○○所應返還上
    訴人之款項為2,761,300（計算式：3,191,300-430,000＝
    2,761,300，亦即還款明細表所列款項）。從而上訴人依民
    法第541條第1項規定，請求被上訴人己○○給付2,761,300
    元及自起訴狀繕本送達翌日（即95年8月15日）起算之法定
    遲延利息，即屬有據，應予准許。原審就上開上訴人請求應
    准許部分，為上訴人敗訴之判決，並駁回其假執行之聲請，
    自有未合，上訴意旨指摘原判決此部份不當，求予廢棄改判
    ，為有理由，應由本院將原判決此部份廢棄改判如主文第一
    、二項所示，並依上訴人之聲請及依職權，酌定相當之兩造
    擔保金額，准免假執行。至上開不應准許部分，原審為上訴
    人敗訴之判決，並無不合。上訴意旨，指摘原判決此部份不
    當，求予廢棄改判，為無理由，應予駁回。
五、本件事證已臻明確，兩造其餘攻擊防禦方法及所提之證據，
    經本院斟酌後，認與判決結果不生影響，毋庸再予論述，附
    此敘明。
六、據上論結，本件上訴為一部有理由，一部無理由，依民事訴
    訟法第449條第1項、第450條、第78條、第79條、第463條、
    第390條第2項、第392條第2項，判決如主文。
中　　華　　民　　國　　96　　年　　10　　月　　30　　日
　　　　　　　　　民事第三庭
                        審判長法　官  林敬修
　　　　　　　    　　　　　  法　官  蕭艿菁
　　　　　　　　    　        法　官  黃騰耀
正本係照原本作成。
上訴人及被上訴人己○○如不服本判決，應於收受送達後20日內
向本院提出上訴書狀，其未表明上訴理由者，應於提出上訴後20
日內向本院補提理由書狀（均須按他造當事人之人數附繕本）上
訴時應提出委任律師或具有律師資格之人之委任狀；委任有律師
資格者，另應附具律師資格證書及釋明委任人與受任人有民事訴
訟法第466條之1第1項但書或第2項（詳附註）所定關係之釋明文
書影本。
中　　華　　民　　國　　96　　年　　10　　月　　30　　日
　　　　　　　　　　　　　　　書記官  林麗觀
附註：
民事訴訟法第466條之1（第1項、第2項）：
對於第二審判決上訴，上訴人應委任律師為訴訟代理人。但上訴
人或其他法定代理人具有律師資格者，不在此限。
上訴人之配偶、三親等內之血親、二親等內之姻親，或上訴人為
法人、中央或地方機關時，其所屬專任人員具有律師資格並經法
院認為適當者，亦得為第三審訴訟代理人。
